【裁判字號】    98,訴,1602
【裁判日期】    990226
【裁判案由】    給付報酬
【裁判全文】
臺灣臺北地方法院民事判決              98年度訴字第1602號
原      告  僑茂房屋仲介股份有限公司
法定代理人  甲○○
訴訟代理人  陳守文律師
被      告  乙○○
訴訟代理人  李富祥律師
上列當事人間給付報酬事件，本院於民國99年2月4日言詞辯論終
結，判決如下：
    主  文
被告應給付原告新台幣伍拾捌萬陸仟伍佰肆拾柒元，並自民國九
十八年九月五日起至清償日止，按年息百分之五計算之利息。
訴訟費用由被告負擔。
本判決於原告以新台幣壹拾玖萬元供擔保後，得假執行；但被告
如以新台幣伍拾捌萬陸仟伍佰肆拾柒元為原告預供擔保，得免為
假執行。
    事實及理由
壹、程序方面：
    按訴訟，由被告住所地之法院管轄；又當事人得以合意定第
    一審管轄法院，民事訴訟法第1條第1項前段、第24條第1項
    前段分別定有明文。查本件被告址住台北市中山區○○○路
    ○段116巷8號，且兩造以委託書第12條合意管轄定買賣標的
    物所在地即本院為第一審管轄法院，有兩造不動產買賣專任
    委託書（見本院卷第11頁）可稽，亦為兩造所不爭執。是本
    院自有本件第一審管轄權，合先敘明。
貳、實體方面：
一、原告起訴主張：
  (一)兩造於民國98年2月27日簽訂不動產買賣專任委託書（下稱
    系爭委託書），由被告將其坐落於台北市○○區○○段六小
    段117地號之應有部分暨其上建物即門牌號碼為台北市中山
    區○○○路○段116巷8號房屋（下稱系爭不動產）委託伊居
    間仲介出售，委託期間自98年2月27日起至同年5月27日止，
    原委託售價含土地增值稅及仲介服務報酬為新台幣（下同）
    4000萬元，服務報酬則約定為實際成交價額的4％。伊於同
    年5月19日覓得買方即訴外人黃玉獻願意買受系爭不動產，
    被告卻要求買方出價金額扣除土地增值稅及伊仲介服務報酬
    後實拿4000萬元，即仲介服務報酬為買方出價金額扣除被告
    實拿金額及土地增值稅之餘額，伊為求促成交易乃表示同意
    ，同日兩造復於「契約內容調整同意書」之特殊約定欄位，
    合意將系爭委託書第2條銷售價格及第4條服務報酬之相關約
    定變更為：「賣方實收4000萬元正，增值稅不含賣方實收，
    仲介服務費為超價部份」，至於委託期間則於一般約定欄位
    約定為98年5月19日起至同年5月27日止，以明確兩造合意變
    更銷售條件後之權利義務關係。嗣後黃玉獻同意以4100萬元
    買受系爭不動產，並簽署買賣定金契約，交付定票面金額為
    100萬元之支票乙紙，由伊代理被告收受，並約定於同年5月
    22日前至伊公司與被告簽立不動產買賣契約。核黃玉獻之出
    價扣除土地增值稅41萬3453元後，與系爭委託書、契約內容
    調整同意書售價及服務報酬變更後所約定之被告實拿4000萬
    元之約定相當，且並無不利於被告，依系爭委託書第9條第1
    項、第2項第2款約定，伊無須通知被告即得全權代理收受定
    金，並同意買賣契約於伊收受定金時成立生效，從而本件不
    動產買賣居間交易已因買方交付定金由伊代理收受時順利成
    交，被告負有與買方即黃玉獻簽訂不動產買賣契約之義務，
    然經被告所拒，伊即於同年5月22日以台北東門郵局第239號
    存證信函要求被告3日內前往伊公司與黃玉獻簽訂不動產買
    賣契約，然仍遭被告拒絕。經伊至地政機關調閱相關地籍謄
    本資料查證始知被告實因私下覓得訴外人陳昱光買受系爭不
    動產，並於同年6月10日辦理所有權移轉登記完畢，因而拒
    絕履約。基此，本件不動產買賣契約無法訂立，顯可歸責於
    被告，伊受託任務視為履行完成，被告自應給付58萬6547元
    （計算式：4100萬－4000萬－41萬3453＝58萬6547）服務報
    酬予伊，爰依系爭委託書之法律關係，提起本訴。
  (二)並聲明：(1)被告應給付原告58萬6547元，並自起訴狀繕本送
    達之翌日起迄清償日止，按年息5％計算之利息；(2)願供擔
    保，請准宣告假執行。
二、被告則抗辯：
  (一)被告委託原告銷售系爭不動產期間，被告仍居住其內，惟從
    未見原告經紀業務員帶黃玉獻前來看屋，倘據原告所稱系爭
    不動產交易價格逾4000萬元，黃玉獻竟未察看屋況即交付定
    金100萬元，顯然與一般交易經驗不符；再者，原告新生店
    營業員即訴外人劉一忠於98年5月20日打電話向被告表示有
    找到買主，被告當晚即與其聯絡，惟劉一忠未在店內，被告
    撥打其手機也無回應，因此，被告改向原告新生店店長，表
    示想要前去瞭解成交內容，然該名店長表示他在宜蘭不方便
    、也無法處理。按一般有達成交易之機會，仲介人員莫不極
    力安排促成，原告新生店人員之反應卻是一再規避，有違常
    情。況被告接獲原告之存證信函後，委託代書陳鴻文函覆，
    要求原告告知成交總金額及買方之付款流程，並告知原告違
    反系爭委託書第8條第2項應於24小時內將收受之定金支票送
    達被告之約定。被告委託代書函覆原告之前，即先委託代書
    以電話向劉一忠詢問成交內容及定金支票等事項，劉一忠卻
    無法說明。另原告若確實找到買主，為何未於寄發存證信函
    時，檢附買賣定金契約及支票影本予被告，而且在被告函覆
    原告提出上開疑問及要求後，原告仍置之不理，顯見原告所
    稱黃玉獻願意購買系爭不動產並已收受定金一事，並不實在
    。
  (二)又依系爭委託書第8條第2項約定：「乙方（即原告）代理收
    受定金後應於24小時內送達甲方（即被告），但有第9條第3
    項之情形者，不在此限」，且民法第574條規定居間人就其
    媒介成立之契約，無為當事人給付或受領給付之權；最後觀
    諸系爭買賣定金契約左下方「賣方同意出售」欄位，可知原
    告收受之定金支票應交付並由賣方（即被告）簽名蓋章表示
    同意出售，始能認為完成定金收受程序，然而原告不僅未將
    定金支票送達被告，買賣定金契約亦未交被告簽章，且在被
    告發函要求知悉買主承購條件及審閱支票時，原告仍置之不
    理，從而原告並未依約定完成其義務，被告自無義務出面簽
    訂不動產買賣契約，再依買賣定金契約第一條載明：「雙方
    應於本契約簽署翌日起五日內（即98年5月22日前）至僑茂
    房屋完成簽訂不動產買賣契約書。」而系爭買賣定金契約應
    由買賣雙方簽章確認同意出售始為成立，本件原告並未依約
    將定金支票支付被告簽收，經被告通知後仍未交付，進而被
    告亦未簽署系爭買賣定金契約，依前開契約第一條，原告未
    履行其義務，且原告請求服務報酬應以買賣成立為條件，被
    告未簽訂買賣契約致未成交，並無違約或可歸責之事由，原
    告請求給付服務報酬，應屬無據等語。故聲明：(1)原告之訴
    及其假執行之聲請均駁回；(2)如受不利判決，願供擔保請准
    宣告免為假執行。
三、本件兩造不爭執事項：（見本院卷第37頁反面）
  (一)兩造於98年2月27日簽訂不動產買賣專任委託書，由被告將
    其系爭不動產應有部分委託原告居間仲介出售，委託期間自
    98年2月27日起至98年5月27日止，原委託售價含土地增值稅
    及仲介服務報酬為4000萬元，服務報酬則約定為實際成交價
    額4％；嗣於同年5月19日簽訂如原證2之契約內容調整同意
    書，合意變更上開委託書第2、4條之約定為「賣方實收4000
    萬元，增值稅不含賣方實收，仲介服務費為超額部分」。
  (二)原告於98年5月22日寄發存證信函予被告，要求文到3日內前
    往原告公司依約簽訂不動產買賣契約。被告則委請訴外人陳
    鴻文代書函覆，要求原告告知成交總金額及買方之付款流程
    ，並告知原告並未依照委託書第8條第2項約定，在24小時內
    將收受之定金支票送達被告。
  (三)系爭不動產被告已出售予訴外人陳昱光，並於98年6月10日
    辦理所有權移轉登記完畢。
四、得心證之理由：
    原告主張被告負有簽訂不動產買賣契約之義務，然為其所拒
    ，嗣以存證信函要求被告3日內前往伊公司簽訂前開契約，
    仍遭被告拒絕，故系爭不動產買賣契約無法訂立，顯可歸責
    於被告，伊受託任務視為履行完成，爰依系爭委託書請求被
    告支付服務報酬等語，被告對於委託原告代售系爭不動產並
    不爭執，惟否認其有支付服務報酬之義務，並以上開情詞置
    辯，是本件所應審究者厥為：被告是否無可歸責於己之事由
    ，致不須支付服務報酬予原告。茲分敘如下：
  (一)按稱居間者，謂當事人約定，一方為他方報告訂約之機會或
    為訂約之媒介，他方給付報酬之契約。再按稱委任者，謂當
    事人約定，一方委託他方處理事務，他方允為處理之契約。
    且委任事務之處理，須為法律行為，而該法律行為，依法應
    以文字為之者，其處理權之授與，亦應以文字為之，民法第
    528、531條及第565條分別定有明文。而不動產專任委託契
    約之法律性質，究係民法上之居間契約或委任契約，抑或兼
    具居間與委任契約混合性質之無名契約或視契約性質而定，
    學說上容有爭論，惟依兩造所立系爭委託書第8、9條約定，
    原告除媒介訂約外，並受被告委任、進駐銷售、廣告企劃且
    代收定金等，是本件仲介業務並非只從事不動產買賣之居間
    或代理業務，尚受有被告委任其他事務存在，堪認兩造間係
    兼有居間及委任性質之混合契約關係，先予述明。
  (二)次按民法第五百六十五條所定之居間有二種情形，一為報告
    訂約機會之報告居間，一為訂約之媒介居間。所謂報告居間
    ，不以於訂約時周旋於他人之間為之說合為必要，僅以為他
    方報告訂約之機會為已足，而居間人之報酬，於雙方當事人
    因居間而成立契約時，應許其請求。至於居間行為就令自始
    限於媒介居間，而僅為報告即已有效果時，亦應許居間人得
    請求報酬之支付，最高法院52年台上字第2675號判例參照。
    另依兩造簽訂之系爭委託書第9條第2項第2款約定：乙方依
    本委託條件尋得買方，並代理甲方收受定金後，於未簽立書
    面買賣契約前，若：（二）....；且乙方委託任務視為履行
    完成，甲方同時應給付該成交價額的4％服務報酬予乙方等
    語，是原告依約為報告訂約之機會，卻因可歸責於被告之事
    由致買賣契約未能成立時，被告即應給付該成交價額的4％
    服務報酬予原告一節，堪可認定。經查，原告主張系爭不動
    產原有訴外人黃玉獻表示欲購買並交付定金之情事，此有其
    提出之買賣定金契約附卷為憑，堪信為真實。本件原告經通
    知被告後，被告卻拒為簽立買賣契約，固為被告所不爭執，
    然其以民法第574條規定抗辯，原告並無代為受領給付之權
    利，且原告並未依系爭委託書第8條第2項約定，將其收受之
    定金支票送達予被告，且在其寄發存證信函時亦未檢附買賣
    定金契約及支票影本予被告，嗣後在被告委託代書函覆原告
    ，並提出上開疑問及要求時，原告仍置之不理，是被告並無
    可歸責於己之事由云云，以為抗辯。查系爭委託書屬有居間
    及委任性質之混合契約關係，業論述如上；再觀諸系爭委託
    書第9條第1項約定，如買方出價承購之條件，與委託書相當
    或有利賣方時，被告同意原告無須再行通知即得全權代理收
    受定金等語可知，被告於簽訂系爭委託書時，即有將代為受
    領定金之權利授權予原告之意思表示，原告自有代為收受定
    金之權利。又原告所陳買方黃玉獻所願出價之金額為4100萬
    元，與系爭委託書之約定價額相當甚至有利，原告更得依約
    代被告收受定金，是被告以此為抗辯，自非法之所許。再查
    ，系爭委託書第8條第2項約定乙方義務：「乙方（即原告）
    代理收受定金後應於24小時內送達甲方，但有第玖條第三項
    之情形者，不在此限」，是除有第9條第3項之情事外，原告
    自應履行交付定金之義務，而原告於代為受領定金後，並未
    於24小時內送達予被告，為兩造所不爭執，固得認原告亦未
    履行其應行之義務；惟原告於98年5月19日覓得黃玉獻購買
    系爭不動產並收受定金後，旋即通知被告前往原告公司簽訂
    系爭不動產之買賣契約，惟被告於當晚因聯絡不到原告公司
    之經紀業務員劉一忠，且詢問原告公司新生店之店長亦未得
    回應之情形下，進而未前往簽約，嗣於原告發函通知其於3
    日內前往訂約，被告亦僅係委由代書函覆原告，仍未於原告
    所限定之時間內至原告公司簽約，足徵被告乃係以消極的不
    作為致使系爭不動產之買賣未能成立。準此，縱原告並未履
    行其交付定金之義務，致被告無法知悉買主承購條件及審閱
    支票，然而被告並非不能親自前往原告公司當面瞭解系爭不
    動產之出售情形，且亦非不能委託他人代為處理系爭不動產
    買賣事宜之情事，被告卻徒以前詞置辯並致買賣契約未能成
    立，自難認其無不可歸責於己之事由，是其此部分之抗辯，
    亦不足採。
  (三)另被告復辯以依系爭買賣定金契約左下方「賣方同意出售」
    欄位，可知原告收受之定金支票應交付並由賣方（即被告）
    簽名蓋章表示同意出售，始能認為完成定金收受程序，然而
    原告並未將買賣定金契約交被告簽章，且未交付定金支票予
    被告，從而原告並未依約定完成其義務，被告自無義務出面
    簽訂不動產買賣契約云云。經查，被告於簽訂系爭委託書時
    已約定同意原告無須再行通知即得全權代理收受定金，並同
    意買賣契約於原告收受定金時生效成立，此觀系爭委託書第
    9條第1項約定甚明，是原告既已居於被告代理人之地位受領
    黃玉獻所支付的定金，則依前開委託書之約定，被告應當負
    有簽訂買賣契約之義務，縱前開定金契約未為被告事先簽認
    ，然仍不影響被告所應負之義務，被告前揭抗辯洵屬無據。
    至被告另稱依買賣定金契約第1條約定，原告未履行其義務
    ，且原告請求服務報酬應以買賣成立為條件，被告未簽訂買
    賣契約致未成交，並無違約或可歸責之事由云云。然本件原
    告係以系爭委託書之約定向被告請求服務報酬，與原告是否
    已盡買賣定金契約之義務尚無干係，再者，依系爭委託書第
    9條第2項約定可知，「於未簽立書面買賣契約前」，被告有
    可歸責於己之事由時，原告受託任務視為成立，是以原告請
    求服務報酬非應以買賣成立為條件，被告以前詞置辯，亦非
    有據。
  (四)綜上所述，被告有可歸責於己之事由已如前述，原告依系爭
    委託書第9條第2項第2款請求被告給付服務報酬即屬有據，
    又兩造於98年5月19日簽訂契約內容調整同意書，合意將原
    告服務報酬變更為超價部分，為兩造所不爭執，準此，原告
    主張依約被告應給付其58萬6547元（計算式：4100萬－4000
    萬－41萬3453＝58萬6547）應屬有據。
五、從而，原告依系爭委託書第9條第2項第1款，訴請被告給付
    其58萬6547元，並自起訴狀繕本送達之翌日即98年9月5日起
    迄清償日止，按年息5％計算之利息，為有理由，應予准許
    。
六、兩造均陳明願供擔保，請准宣告假執行及免為假執行，經核
    並無不合，爰各酌定相當之擔保金額准許之。
七、本件事證已臻明確，兩造其餘之攻擊防禦方法及舉證，經本
    院審酌後，認均不足以影響本判決之結果，毋庸一一論列，
    併此敘明。
八、據上論結，本件原告之訴為有理由，依民事訴訟法第78條、
    第390條第2項、第392條，判決如主文。
中    華    民    國    99    年    2     月    26    日
                  民事第五庭  法  官  洪純莉
以上正本係照原本作成。
如對本判決上訴，須於判決送達後20日內向本院提出上訴狀。
中    華    民    國    99    年    2     月    26    日
                              書記官  邱美嫆

司法院資訊處製作；財團法人民間司法改革基金會備份。
